智慧財產法院行政判決
                                    100年度行專訴字第1號
                                 民國100年5月4日辯論終結
原      告　呂義堂　　　
被      告　經濟部智慧財產局
代　表　人　王美花（局長）住同上
訴訟代理人　吳鴻鎮　　　
參  加  人　賴朱錦釵　　
訴訟代理人  張慧明律師
上列當事人間因新型專利舉發事件，原告不服經濟部中華民國99
年11月16日經訴字第09906045330號訴願決定，提起行政訴訟，
並經本院命參加人獨立參加被告之訴訟，本院判決如下︰
    主  文
原告之訴駁回。
訴訟費用由原告負擔。
    事實及理由
一、事實概要：緣原告前於民國92年7月15日以「馬達結構改良
    」向被告申請新型專利，經其編為第92212942號進行形式審
    查准予專利後，發給新型第M251391號專利證書（下稱系爭
    專利）。嗣參加人賴朱錦釵以系爭專利違反專利法第94條第
    1項第1款、第4項及第108條準用第26條第2項之規定，對之
    提起舉發，原告於98年4月24日申請更正系爭專利申請專利
    範圍。案經被告審認符合專利法第108條準用第64條第1項第
    1款及第2項之規定，准予更正。嗣被告系爭專利申請專利範
    圍更正本審查，認系爭專利有違專利法第94條第4項之規定
    ，於99年5月24日以（99）智專三（二）04024字第09920348
    220號專利舉發審定書為「舉發成立，應撤銷專利權」之處
    分。原告不服，提起訴願，經經濟部99年11月16日經訴字第
    09906045330號決定駁回，遂向本院提起行政訴訟。
二、原告之主張：
  (一)證據1為系爭專利之專利公報，怎能以證據1指為系爭專利不
    具進步性。又原處分未以修正後之申請專利範圍作考量，亦
    有所誤認。另證據2係日文並無中文翻譯，證據2並不具證據
    力，且證據2之圖式只有兩正視剖視圖、一立體圖，並無側
    視整體剖視圖，立體圖無內部構造，故無法比較是否相同於
    系爭專利，正視圖無法明確看出該圓桿28之佈置結構、深度
    、長度、組合的具體結構內容，原處分顯係用推測而論。此
    外，系爭專利係設成：前、後蓋24、25設定位置設有「四
    孔定位孔242、螺孔240」；定子對應位置設有「四孔穿孔
    224 、螺孔223 」；設「四根長定位柱21穿組定子23、前
    蓋24、後蓋25」，螺栓鎖合「前蓋24與定子之螺孔240 、後
    蓋25與定子之螺孔240 」，而證據2 只有正視剖視圖顯示圓
    孔圓桿，並無顯示該「圓孔、圓桿之長度（深度）」，因此
    證據2 實無法斷定「其圓桿有貫穿整體」，亦無法斷定「該
    圓桿是定位柱、螺栓」，可能只有「短螺栓」鎖合，非是「
    長定位柱貫穿串組」，故證據2 構造不明確，亦未明確顯示
    有相同於系爭專利之構造，且證據2 實係申請「設有冷卻媒
    通路（編號22）」之構造，與系爭專利係屬不同構造標的，
    功效、目的亦不同。
  (二)證據3之第二圖，其構造設成：以編號46之長螺栓（螺桿）
    鎖合前蓋14、定子（矽鋼片12）、後蓋16，其構造會產生下
    列缺點：當通電運轉時，矽鋼片12會發熱，而產生熱脹之現
    象，此時因長螺栓46貫穿前蓋、矽鋼片、後蓋而鎖合一體，
    將造成干擾矽鋼片熱脹之問題，致使矽鋼片12（即是定子）
    會因受干涉而致略微變形，定子變形即會影響與轉子精密配
    合（轉子、定子之磁力線需精密配合），進而影響轉子之轉
    動品質。系爭專利則係設成：長定位柱（無螺牙）貫穿前、
    後蓋及矽鋼片（定子）呈未鎖定，再於兩端前、後蓋以短螺
    栓分別將前蓋鎖合矽鋼片、後蓋鎖合於矽鋼片，因此，當矽
    鋼片通電發熱時，矽鋼片並未受長定位柱鎖定，而可讓矽鋼
    片正常熱脹，換言之，系爭專利之短螺栓、長定位柱不會干
    擾矽鋼片之熱脹，而得矽鋼片不因熱脹而變形，得保持與轉
    子正常精密之配合，實不能以皆有「長桿穿組前、後蓋、矽
    鋼片」即粗糙概括論為相同，系爭專利之構造不同於證據3
    ，形成之功效當然不同於證據3。
  (三)並聲明：1.請求撤銷被告機關之「99智專三（二）04024字
    第09920348220號專利舉發審定書」之原處分；2.請求撤銷
    決定機關之「經訴字第0990645330號」決定書之原決定；3.
    訴訟費用由被告機關負擔。
三、被告辯稱：
  (一)本件專利舉發審定理由係以證據1、2、3證明系爭專利不具
    進步性，非單獨以證據1或證據2或證據3證明系爭專利不具
    進步性。另證據1雖為系爭專利之說明書，然參加人係以系
    爭專利說明書中之先前技術（圖一、二）做為證據，非以系
    爭專利改良之結構當作舉發理由。又本局之審定理由係以更
    正後之系爭專利申請專利範圍做為考量系爭專利是否具有進
    步性，起訴理由實有誤解。
  (二)次查，證據2之第一圖、第二圖及說明書第3頁〔0012〕段，
    可看出多數穿柱28穿入定子10及前、後蓋32、34，使定子10
    與前、後蓋32、34串接定位，實已揭露系爭專利之前、後蓋
    24、25設有定位孔242，定子22對應位置則設有貫穿之穿孔
    224，再以長定位柱21穿組於定子22穿孔224、並呈兩端凸出
    ，而得定位柱21兩端插定於前、後蓋24、25，達到使定子22
    及前、後蓋24、25牢固結合一體，故證據2之結構並非是本
    局推測而來，且結合證據1、2、3可證明系爭專利不具進步
    性。
  (三)再查，證據3第二圖揭露數片環狀磁性鋼板堆疊而成筒狀錠
    芯12，筒狀錠芯12兩側設前蓋14、後蓋16，前蓋14設有螺孔
    30 ，後蓋16設有插入孔40，螺栓46穿入後蓋16之插入孔40
    及筒狀錠芯12之貫通孔36，而與前蓋14之螺孔30鎖合，證據
    3之螺栓46並未與後蓋16及筒狀錠芯12鎖合，而只與前蓋14
    之螺孔30鎖合，並非如起訴理由所稱以長螺栓46鎖合前蓋14
    、定子12、後蓋16，故證據3之長螺栓46未鎖合矽鋼片12與
    系爭專利之長定位柱未鎖合矽鋼片之結構相同，證據3之矽
    鋼片12熱脹時，並不會使矽鋼片12會因受干涉而致略微變形
    ，影響轉子之轉動品質。
  (四)並聲明：1.原告之訴駁回；2.訴訟費用由原告負擔。
四、參加人主張：
  (一)證據1、2、3均揭露定子被前、後蓋封合，證據2、3更進一
    步揭露無馬達外殼，矽鋼片外露，達到減少體積、重量、成
    本、增進散熱效果之特徵。更進一步，證據2專利說明書【
    0012】段以及第一圖和第二圖，描述使用穿柱28貫穿層疊矽
    鋼片10，且以穿柱28分別定位於前蓋32及後蓋34。再者，證
    據3第二圖描述使用螺栓46貫穿層疊矽鋼片12，且螺栓46進
    一步固定於前蓋24及後蓋16之技術特徵。參加人主張證據2
    之穿柱28對應揭露系爭專利申請專利範圍第1項以長柱21貫
    穿組合層疊矽鋼片10之技術特徵，證據3之螺栓46則可對應
    系爭專利申請專利範圍第1項以螺栓將前、後蓋及定子組合
    之技術特徵。系爭專利申請專利範圍第1項已被證據1、2、3
    之組合完全揭露，故系爭專利申請專利範圍第1項不具進步
    性。至於系爭專利申請專利範圍第2項為長柱21長度縮短之
    簡易變換，亦為證據2、證據3實質揭露及隱含揭露之範疇，
    證據1、2、3之組合同樣能證明系爭專利申請專利範圍第2項
    不具進步性。
  (二)系爭專利申請專利範圍第1項及第2項雖係以螺栓組合前、後
    蓋及定子，及定子以長柱貫穿定位等主要技術特徵，但就此
    項技術領域中之通常知識者可知，系爭專利之螺栓與長柱，
    與證據2、證據3之穿柱28及螺栓46為具有相同功能手段之等
    效置換，且系爭專利並沒有因為該置換而產生有別於證據2
    、證據3之新功效，故依上開專利審查基準，系爭專利申請
    專利範圍第1項、第2項為能輕易完成，不具進步性。
  (三)證據2專利說明書【0012】段落之相關中譯，其內容為：「
    【0012】圖2係揭示具有定子10之空氣冷卻式電動機30。定
    子10係透過貫通定子矽鋼片12的穿柱28（參照第一圖）固定
    在分別設置於定子矽鋼片12之軸向兩端的前蓋32及後蓋34上
    。前蓋32及後蓋34設有連通定子矽鋼片12之冷卻媒介通道22
    的開口部（圖面只有揭示前支撐組件32的開口部36）。從圖
    面可以得知，開口部36可以形成為較大面積，所以可以毫無
    阻力的將冷卻空氣導入冷卻媒介通道22，且可以從通道22排
    出。」很顯然的，證據2 說明書【0012】段清楚地揭露穿柱
    28是貫穿定子矽鋼片12，且定位在前蓋32及後蓋34，與系爭
    案之長柱穿組於定子穿孔，並呈兩端凸出，而得定位柱兩端
    插定於前、後蓋之技術特徵一模一樣。再者，證據3 使用螺
    栓將定子固定於前蓋及後蓋，即等同於系爭專利以螺栓將定
    子固定於前蓋及後蓋，故系爭專利之技術特徵已被證據2及
    證據3 之組合而完全揭露，系爭專利不具進步性。
  (四)證據3之長螺栓46只有前端有螺紋段48，該螺紋段48固定於
    前蓋24，其他穿樞於定子12以及後蓋16的長螺栓46則為平滑
    段，該平滑段對該定子12及後蓋16並未造成熱脹冷縮之拘束
    ，它並不會對矽鋼片之熱脹現象造成干涉變形的問題，原告
    所持之主張純屬臆測。且證據3之螺栓46係以螺紋段48穿樞
    定位定子12及後蓋16，即與系爭專利以長柱穿樞矽鋼片並定
    位於前、後蓋為等效實施，若原告主張證據3有此問題，則
    系爭專利亦有此問題。綜上所陳，系爭專利不具進步性之情
    事據證據1、2、3之引用而為確實。
  (五)並聲明：1.原告之訴駁回；2.訴訟費用由原告負擔。
五、本院得心證之理由：
  (一)系爭專利申請日為92年7月15日，經被告形式審查後，於93
    年9月10日公告核准專利，是以系爭專利是否有應撤銷之原
    因，自應以核准審定時所適用之92年2月6日修正公布、93年
    7月1日施行之專利法規定。其次，原告於98年4月24日申請
    更正系爭專利申請專利範圍，將申請專利範圍第2項併入第1
    項，原附屬項第3項更正為第2項，與93年11月21日之公告本
    相較，核屬申請專利範圍之縮減，且未超出申請時原說明書
    或圖式所揭露之範圍，亦未實質擴大或變更申請專利範圍，
    被告審查後認符合專利法第108條準用第64條第1項第1款及
    第2項之規定准予更正，是本件舉發案自應依98年4月24日系
    爭專利申請專利範圍更正本審查。原告雖主張原處分未以修
    正後之申請專利範圍作考量云云，惟查，原處分理由第一段
    即敘明係依98年4月24日系爭專利申請專利範圍更正本審查
    本件舉發案（見本院卷第11頁），訴願決定亦同此認定（見
    本院卷第25頁），是原告之主張並非有據。
  (二)按凡利用自然法則之技術思想，對物品之形狀、構造或裝置
    之創作，而可供產業上利用者，得依法申請取得新型專利，
    為系爭專利核准時專利法第93條暨第94條第1項前段所規定
    。惟若「新型雖無第1項所列情事，但為其所屬技術領域中
    具有通常知識者依申請前之先前技術顯能輕易完成時，仍不
    得依本法申請取得新型專利。」為同法第94條第4項所明定
    。而對於獲准專利權之新型，任何人認有違反專利法第93條
    至第96條規定者，依同法第107條第2項規定，得附具證據，
    向專利專責機關提起舉發。從而，系爭專利有無違反專利法
    規定之情事而應撤銷其新型專利權，依法應由舉發人附具證
    據證明之。參加人以證據1（即系爭專利說明書所載之先前
    技術）及證據2（即西元1995年3月31日公開之日本特開平7-
    87711號專利案）、證據3（即西元1993年2月18日公開之PCT
    WO93/03533號專利案）之組合主張系爭專利申請專利範圍第
    1、2項有違專利法第94條第4項規定，且不能據以實施而違
    反專利法第108條準用第26條第2項之規定，嗣經被告審認系
    爭專利未違反專利法第108條準用第26條第2項之規定，惟認
    證據1、2及3之組合足以證明系爭專利申請專利範圍第1項及
    第2項不具進步性，是本件爭點為：證據1與證據2、證據3之
    組合是否足以證明系爭專利申請專利範圍第1、2項不具進步
    性？茲析述如下：
  1.系爭專利之申請專利範圍依98年4月24日之更正本共2 項，
    其中第1項為獨立項，第2項為附屬項，第1項為「一種馬達
    結構改良，係一馬達由定子、轉子、前蓋、後蓋所組成，並
    設成前、後蓋直接鎖合於定子之兩端，形成前、後蓋包護定
    子之線圈，前、後蓋設定位置設有定位孔、螺孔，定子對應
    位置則設有貫穿之穿孔、螺孔，再以長定位柱穿組於定子穿
    孔、並呈兩端凸出，而得定位柱兩端插定於前、後蓋及螺栓
    鎖固，達到使定子及前、後蓋牢固結合一體，而呈定子之矽
    鋼片外露、無外殼包覆，藉由無外殼而可得減少外殼之體積
    、重量、成本之功效，並因無外殼包覆，而得矽鋼片之熱度
    可直接、快速散熱，無經外殼傳導散熱，達到增進散熱效果
    ，為其特徵者。」，第2項為「如申請專利範圍第1項所述馬
    達結構改良，其中，該定子之穿孔，可設成不貫穿、而呈一
    深度之孔，再以較短之定位柱插固，亦可形成定子雙端具有
    凸柱供插定於前、後蓋定位孔者。」。
  2.原告雖主張證據1不得作為比對系爭專利是否具進步性之證
    據，惟查，證據1為系爭專利說明書之先前技術欄所記載之
    習知馬達結構，而為原告申請系爭專利時已存在之習知技術
    ，且其內容僅揭示習知之馬達基本構造，並非系爭專利創作
    之技術內容，故證據1自得作為判斷系爭專利是否具進步性
    之引證文件，而具有證據能力，原告之主張，尚非可採。
  3.證據1為系爭專利說明書，其先前技術欄及圖一、二揭露馬
    達10係由外殼11、定子12、轉子13、前蓋14、後蓋15所組成
    ，外殼11及前、後蓋14、15側邊具有螺孔140，前、後蓋14
    、15中心具有軸孔141裝設軸承供組裝轉子13之轉軸，定子
    12由複數片矽鋼片120組成，其內配合絕緣紙套122而繞設漆
    包線121線圈，其係定子12組入固定於外殼11中，配合螺栓
    將前、後蓋14、15組固於外殼11前後端，並利用前、後蓋14
    、15內側之凸墻142而嵌定於外殼11內壁，形成外殼11、前
    後蓋14、15包覆之結構。證據2專利說明書【0012】段記載
    「圖2係揭示具有定子10之空氣冷卻式電動機30。定子10係
    透過貫通定子矽鋼片12的穿柱28（參照圖1）固定在分別設
    置於定子矽鋼片12之軸向兩端的前蓋32及後蓋34上。前蓋32
    及後蓋34設有連通定子矽鋼片12之冷卻媒介通道22的開口部
    （圖面只有揭示前支撐組件32的開口部36）。從圖面可以得
    知，開口部36可以形成為較大面積，所以可以毫無阻力的將
    冷卻空氣導入冷卻媒介通道22，且可以從通道22排出。」（
    見本院卷第73頁之譯文）。又證據3 揭露一轉子（rotor 22
    ）及數片環狀磁性鋼板（stator core 12）堆疊而成筒狀錠
    芯之定子（stator 10 ）及，筒狀錠芯之定子兩側設前、後
    蓋（front flange14、rear bracket16），其中前蓋設有螺
    孔（threaded holes 30 ），後蓋設有插入孔（bolt inser
    tion holes 40 ），長螺栓（tie bolts 46）僅末端具螺紋
    段（threaded portions 48），長螺栓依序穿入具插入孔之
    前蓋、筒狀錠芯定子之貫通孔（bolt penetration holes 3
    6 ），而其螺紋段與具螺孔（threaded hole 30）之前蓋鎖
    合，藉此組成無外殼之馬達結構。
  4.系爭專利申請專利範圍第1項「馬達由定子、轉子、前蓋、
    後蓋所組成，並設成前、後蓋直接鎖合於定子之兩端，形成
    前、後蓋包護定子之線圈」之技術特徵，已揭露於證據1、2
    、3所揭示之馬達由定子、轉子、前、後蓋，並設成前、後
    蓋直接鎖合於兩端，形成前、後蓋包護定子之線圈等技術內
    容。其次，系爭專利說明記載本創作之主要技術及目的之一
    為馬達定子直接設貫穿之穿孔、螺孔，前、後蓋設有對應之
    定位孔及螺孔，配合穿組定位柱定位、螺栓鎖定，而得無需
    外殼、定子矽鋼片外露之馬達（見說明書第5頁），是系爭
    專利申請專利範圍第1項「在前、後蓋設定位置設有定位孔
    、螺孔，定子對應位置則設有貫穿之穿孔、螺孔，再以長定
    位柱穿組於定子穿孔、並呈兩端凸出，定位柱兩端插定於前
    、後蓋，及螺栓鎖固，達到使定子及前、後蓋牢固結合一體
    」之技術特徵，其主要係以定位柱及螺栓分別達成定位及鎖
    固功效，而證據2已揭示多數穿柱貫通定子，使定子與前、
    後蓋串接定位，證據3則揭示長螺栓（tie bolts 46）穿入
    筒狀錠芯定子之貫通孔（bolt penetration holes36），而
    其螺紋段與具螺孔（threaded hole 30）之前蓋鎖固，是其
    兼具有定位、鎖固之兩種功效，是以系爭專利申請專利範圍
    第1項雖利用定位柱及螺栓分別達成定位及鎖固功效，而使
    定子及前、後蓋牢固結合一體，而與證據2係利用穿柱定位
    、證據3利用長螺栓定位鎖固，雖構造略有差異，惟其所達
    成之定子及前、後蓋牢固結合一體之效果實質相同，對於所
    屬技術領域者應能由證據2、3所揭示之技術內容輕易組合完
    成系爭專利之技術。又證據2、3之結構亦係定子外露，無外
    殼包覆，矽鋼片可直接散熱，亦已揭露系爭專利申請專利範
    圍第1項「而呈定子之矽鋼片外露、無外殼包覆，藉由無外
    殼而可得減少外殼之體積、重量、成本之功效，並因無外殼
    包覆，而得矽鋼片之熱度可直接、快速散熱，無經外殼傳導
    散熱，達到增進散熱效果」之技術特徵，故系爭專利申請專
    利範圍第1項之內容實為所屬技術領域中具有通常知識者依
    申請前之證據1、2、3先前技術之結合顯能輕易完成者，自
    不具進步性。
  5.原告雖主張證據2之馬達設有冷卻媒通路22，與系爭專利係
    屬不同構造標的、功效、目的云云，惟證據2與系爭專利均
    為無需外殼、定子矽鋼片外露之馬達，並減少外殼體積、重
    量、成本，使矽鋼片可直接散熱，兩者在構造標的、功效、
    目的並無不同，原告之主張尚非可採。原告另主張證據3之
    構造不同於系爭專利申請專利範圍第1項，證據3以長螺栓鎖
    合前蓋、定子、後蓋，當通電運轉時，將造成干擾矽鋼片熱
    脹之問題，致使矽鋼片會因受干涉而致略微變形，影響轉子
    之轉動品質，而系爭專利申請專利範圍第1項之矽鋼片並未
    受長定位柱鎖定，可讓矽鋼片正常熱脹云云。惟查，系爭專
    利之創作目的並非在於解決矽鋼片熱脹之問題，系爭專利說
    明書亦未記載系爭專利具有此部分之功效，況證據3第二圖
    係揭露數片環狀磁性鋼板堆疊而成筒狀錠芯，筒狀錠芯兩側
    設前蓋、後蓋，前蓋設有螺孔，後蓋設有插入孔，螺栓穿入
    後蓋之插入孔及筒狀錠芯之貫通孔，而與前蓋之螺孔鎖合，
    惟證據3之螺栓並未與後蓋及筒狀錠芯鎖合，而只與前蓋之
    螺孔鎖合，至於其他穿樞於定子12及後蓋16的長螺栓46則為
    平滑段，故長螺栓尚不至於在熱膨脹過程中干涉到具矽鋼片
    之定子，且就一般機械知識而言，長螺栓與矽鋼片均屬鋼材
    之範疇，具相近之熱膨脹係數，故因長螺栓貫穿鎖定矽鋼片
    ，在矽鋼片熱脹時因長螺栓本身亦同時熱膨脹，尚不致產生
    干涉微變形之效應，因此長螺栓貫穿鎖定矽鋼片在熱脹時，
    並無原告所稱影響轉子轉動品質之情事，故原告所訴亦無足
    採。
  6.系爭專利申請專利範圍第2項之附屬技術特徵為「該定子之
    穿孔，可設成不貫穿、而呈一深度之孔，再以較短之定位柱
    插固，亦可形成定子雙端具有凸柱供插定於前、後蓋定位孔
    者。」系爭專利申請專利範圍第2項之附屬技術特徵係將穿
    孔設成不貫穿，再以短定位柱插固，僅係一般插銷定位之習
    知簡易機構，且與證據2之穿柱、證據3之長螺栓所欲達成之
    定子及前、後蓋牢固結合一體的定位效果實質相同，又系爭
    專利申請專利範圍第2項係依附於第1項，即包含第1項之全
    部技術內容，在組合證據1、2、3已揭露系爭專利申請專利
    範圍第1項獨立項技術內容之情形下，該申請專利範圍第2項
    附屬項之內容亦為所屬技術領域中具有通常知識者依申請前
    之證據1、2、3先前技術之結合顯能輕易完成者，亦不具進
    步性。
六、綜上所述，系爭專利有專利法第94條第4項規定不具進步性
    之情形。被告所為「舉發成立，應撤銷專利權」之處分，於
    法並無不合，訴願決定予以維持，亦無違誤，原告徒執前詞
    ，訴請撤銷訴願決定及原處分，核無理由，應予駁回。
七、兩造其餘攻擊防禦方法均與本件判決結果不生影響，故不逐
    一論述，併此敘明。
據上論結，本件原告之訴為無理由，爰依行政訴訟法第98條第1
項前段，判決如主文。
中　　華　　民　　國　　100　 年　　6　　 月　　2　　 日
                    智慧財產法院第一庭
                          審判長法　官  李得灶
 　　         　　　　　　　　　法　官　王俊雄
     　　　　　　　             法　官  林欣蓉
上為正本係照原本作成。
如不服本判決，應於送達後20日內向本院提出上訴狀並表明上訴
理由，如於本判決宣示後送達前提起上訴者，應於判決送達後20
日內補提上訴理由書（須按他造人數附繕本）。
中　　華　　民　　國　　100　 年　　6　　 月　　10　　日
      　        　　　　　　　  書記官  周其祥